【裁判字號】    90,自,521
【裁判日期】    901218
【裁判案由】    詐欺
【裁判全文】
臺灣臺中地方法院刑事判決                            九十年度自字第五二一號
    自  訴  人  丙○○
    被      告  乙○○○
                己○○
                庚○○
                癸○○
                辛○○
                戊○○
右列被告等因詐欺案件，經自訴人提起自訴，本院判決如左：
    主  文
乙○○○、己○○、庚○○、癸○○、辛○○、戊○○，均無罪。
    理  由
一、自訴意旨略以：於民國八十九年九月間，自訴人丙○○之朋友丁○○向自訴人借
    款新臺幣（下同）七十八萬三千六百元，並交付一紙被告乙○○○、己○○、庚○○、癸○○、辛○○、戊○○等人之母親蔡郭清池為發票人、金額七十八萬三
    千六百元、票載發票日期為八十九年十一月十一日之支票予自訴人，詎自訴人屆
    期提示，竟因存款不足而退票。嗣蔡郭清池於八十九年十一月二十二日過世，自
    訴人向臺灣臺南地方法院新營簡易庭聲請調解，請求被告乙○○○等人給付票款
    ，獲悉被告乙○○○等六人均早已辦理拋棄繼承，經自訴人向臺南縣北門鄉農會
    查詢，始知蔡郭清池僅係該支票帳戶之人頭，該支票帳戶實際係由被告乙○○○
    等人使用，被告乙○○○等人拋棄繼承，顯然有詐欺之意圖，因認被告乙○○○
    六人涉犯刑法第三百三十九條第一項詐欺取財罪嫌云云。
二、按犯罪事實應依證據認定之，無證據不得推定其犯罪事實；又按不能證明被告犯
    罪者，應諭知無罪之判決，刑事訴訟法第一百五十四條、第三百零一條第一項分
    別定有明文。再按事實之認定，應憑證據，如未能發現相當確實證據，或證據不
    足以證明，自不能以推測或擬制之方法，以為裁判之基礎，最高法院著有四十年
    臺上字第八六號判例可資參照。末按詐欺取財罪之成立，以意圖為自己或第三人
    不法所有，以詐術使人將本人或第三人之物交付為要件，刑法第三百三十九條第
    一項定有明文。
三、被告乙○○○六人之住居所均如當事人欄所載，據其六人分別供承明確，並有戶
    籍謄本五份在卷可參，是本案被告乙○○○等六人住居所，並非本院管轄範圍，
    惟依自訴人於九十年八月二十一日本院審理時陳稱：交付支票之丁○○是於八十
    九年九月間，委由他的會計，拿到臺中市○○區○○路家裡給伊，借錢之地點亦
    在該處等語，是依自訴人之陳述，其認被告六人與關係人丁○○共同詐欺之犯罪
    地，以及致其陷於錯誤而交付金錢之結果地，均在臺中市○○區○○路住處，是
    就本案而言，本院仍有管轄權，合先敘明。
四、本案自訴人認被告乙○○○等六人涉有詐欺罪嫌，無非係以蔡郭清池只是前開支
    票帳戶之人頭，上開支票帳戶實際係被告乙○○○等人在使用，其等於蔡郭清池
    去世後拋棄繼承，顯然有詐欺之意圖，並有卷附臺灣臺南地方法院新營簡易庭之
    調解不成立證明書、前揭支票及退票理由單影本各一紙為其主要論據。惟訊據被
    告乙○○○等六人均堅詞否認有任何詐欺之犯行，被告乙○○○辯稱：伊不知道
    支票之事，因伊已經出嫁，故拋棄繼承等語；被告己○○辯稱：這件事伊完全不
    清楚，也不知道該支票是誰開出去，因伊已經出嫁，不想繼承，所以才拋棄繼承
    ，這筆債務伊完全不清楚等語；被告癸○○辯稱：伊平常住高雄，並不知道支票
    的事情，因伊於母親去世前，得知母親借支票予丁○○，故拋棄繼承等語；被告
    庚○○辯稱：該支票簿是伊母親在使用及保管，伊等沒有使用該支票，因伊母親
    生前有向伊提及丁○○向母親借錢之事，且到期沒有把錢匯入帳戶內，伊才拋棄
    繼承等語；被告辛○○辯稱：該支票簿及印鑑章是伊母親使用及保管，伊等沒有
    使用該支票，因伊於母親去世前得知母親借支票予丁○○之事，故拋棄繼承等語
    ；被告戊○○則辯稱：因伊母親養魚，必須開支票支付飼料費用，故支票平常都
    是伊母親在使用，該支票是丁○○向伊母親所借，是伊母親請伊太太蔡郭永趁所
    開立，因丁○○的太太與伊等均是北門鄉的人，與伊母親很熟，故伊母親才借支
    票予丁○○，伊與母親同住，因伊於母親去世前得知母親借支票予丁○○之事，
    故伊才拋棄繼承等語。
五、經查：
（一）自訴人雖指稱：伊曾向臺南縣北門鄉農會甲存承辦人員查詢，得知上開支票實
      際係由被告等人在使用，壬○○○曾跟伊說該支票是壬○○○的小叔在使用，
      且蔡郭清池年約八十餘歲，不可能使用支票，是該支票簿應係被告等人在使用
      云云。惟據證人即臺南縣北門鄉農會出納王素珍於九十年九月十一日本院審理
      時到庭具結證稱：「八十九年八、九月間我是支票存款的承辦人員」、「（是
      否曾經跟自訴人說蔡郭清池的支票應該是她兒女在使用？）沒有，我不認識自
      訴人，不可能跟他說這樣的話，蔡郭清池我也不認識，她只是我們的支票存款
      戶，對她支票的使用情形，我們也不會去了解。」、「當時只有我一個人辦理
      甲存業務」等語；又據自訴人聲請傳喚訊問之證人即臺南縣北門鄉農會訴訟催
      收員甲○○於同日亦到庭具結證稱：「（是否曾經跟自訴人說蔡郭清池的支票
      應該是她兒女在使用？）我沒有承辦該業務，不可能跟他這樣說。」等語，均
      顯與自訴人所稱上情相互齟齬。另據證人即被告庚○○之配偶壬○○○到庭證
      稱：「（是否曾跟自訴人說蔡郭清池的支票是你先生的兄弟姊妹在使用，不是
      你婆婆在使用？）沒有，自訴人曾經到我家碰到我，有問過我支票的事，我說
      不是我們開的，我也沒說是我先生的兄弟姊妹開的。」、「我只跟他說我小叔
      在作木材工作，沒有跟他說支票是我小叔開的」等語，亦與自訴人指訴不符。
      本院審酌證人王素珍、甲○○之證言尚符常情，且其二人與自訴人、被告六人
      間並無親疏關係，應無偏頗之虞，是其等證詞自屬可採。另證人壬○○○雖係
      被告庚○○之妻，然其若有意迴護被告等人，自可隱瞞自訴人曾向其詢問支票
      之事，以杜疑竇，而無證稱上情之必要，是其證詞應屬可採。又支票之使用，
      端看有無使用之需要，要與年紀大小無涉，且該支票票載發票日係八十九年十
      一月十一日，當時蔡郭清池年為七十九歲，亦非自訴人所稱之八十餘歲，有卷
      附戶籍謄本可參，是自訴人以蔡郭清池年約八十餘歲，其無使用支票之可能云
      云，應屬臆測之詞，並無任何證據可資佐證，委不足取。綜上所述，自訴人指
      稱該支票係被告等人在使用，非蔡郭清池使用一節，實堪置疑。
（二）自訴人所以持有前開支票，係因其朋友丁○○做生意，缺錢週轉，其基於朋友
      情誼，始借款予丁○○，丁○○乃將該支票交付其收執，整個借款及交錢過程
      ，被告乙○○○等人均未與自訴人接觸等情，業據自訴人到庭陳稱明確，是被
      告等人辯稱：該支票是丁○○向伊母親所借等語，核與自訴人上開所稱該支票
      係丁○○交付予伊，若合符節，被告等人所辯，應非虛詞。又自訴人所以借款
      予丁○○，係基於雙方情誼，要與被告乙○○○等人無涉，被告乙○○○等人
      既非向自訴人借款之人，且未曾出面與自訴人交涉借款及交錢過程，自難謂其
      等有何施用詐術可言。
（三）又拋棄繼承乃民法所賦予繼承人之合法權利，以避免繼承人於繼承之法定事由
      發生，因被繼承人之負債多於積極財產，而致繼承人受有損害。是繼承人於繼
      承之事由發生後，衡量利弊，拋棄繼承權，乃行使法律所賦予之正當權利，自
      無所謂不法可言。本案被告乙○○○、己○○所以拋棄繼承，係因伊等已經出
      嫁，不想繼承；被告癸○○、庚○○、辛○○及戊○○所以拋棄繼承，均係因
      伊等於母親去世前得知母親借支票予丁○○之事，故拋棄繼承等情，已如前述
      ，是被告等人拋棄繼承，或因民間女性子孫不繼承之習慣，或為避免造成損害
      ，衡情均與常理相符。自訴人以被告乙○○○等人於蔡郭清池去世後拋棄繼承
      ，遽認被告等人顯然有詐欺之意圖云云，實不足取。
（四）蔡郭清池於八十九年十一月二十二日去世一節，有戶籍謄本一份在卷可憑；又
      帳號000000000號之蔡郭清池為發票人之支票中，包括自訴人持有之
      上開支票，共有八紙支票係於蔡郭清池去世之前，因存款不足遭退票等情，有
      臺南縣北門鄉農會九十年九月十七日北農信字第三０九五二號函檢附之支票退
      票理由單影本八紙在卷足參，是被告戊○○辯稱：支票是伊母親去世之前就已
      經跳票，並非伊母親過世後才跳票，且並非只有自訴人持有之支票退票等語，
      當可認定。復參酌卷附前開臺南縣北門鄉農會函檢附之交易明細表，該支票帳
      戶向來交易情形亦屬正常，並未見有何違情交易。又自訴人以本院審理空言認
      被告六人另涉有偽造有價證券罪嫌云云，惟並無證據足認自訴人持有之該紙支
      票係被告等人所簽發一節，業經本院審認如前，自訴人並未提出其他情事，以
      徵被告等人有違犯偽造有價證券之罪行，是自訴人無端指訴，委不足取。
六、綜上所述，被告六人前開辯詞，洵非虛詞。此外，本院復查無其他積極證據足資
    證明被告等人涉有詐欺之犯行，參之上開判例意旨，要難以自訴人執有之被告等
    人之母親為發票人之支票未獲兌現、被告等人拋棄繼承等情，即擬制推測被告等
    人有詐欺之罪行。既不能證明被告六人犯罪，揆諸上揭刑事訴訟法之規定，依法
    均應諭知無罪。
據上論斷，應依刑事訴訟法第三百四十三條、第三百零一條第一項，判決如主文。
中      華      民      國    九十      年     十二     月     十八     日
            臺灣臺中地方法院刑事第四庭
                                      法  官  楊  真  明
右正本證明與原本無異。
如不服本判決，應於送達後十日內向本院提出上訴狀（須附繕本），上訴於臺灣高等
法院臺中分院。
                                      書記官
中      華      民      國    九十      年     十二     月     十八     日


司法院資訊處製作；財團法人民間司法改革基金會備份。
